【裁判字號】    90,易,960
【裁判日期】    900418
【裁判案由】    詐欺
【裁判全文】
臺灣臺中地方法院刑事判決                            九十年度易字第九六號
    公  訴  人  台灣台中地方法院檢察署檢察官
    被      告  甲○○
右列被告因詐欺案件，經檢察官提起公訴（九十年度調偵字第六四號），本院判決如
左：
    主  文
甲○○無罪。
    理  由
一、公訴意旨略以：被告甲○○因支票已遭金融機關列為拒絕往來，無法以其名義申
    領支票使用，遂徵得其友人韓瑞溍同意作為名義負責人，在臺北市○○區○○路
    四段一一二巷二十一號二樓設立隆地有限公司（以下簡稱隆地公司），實際業務
    則由甲○○自行負責。而甲○○明知其已無償債能力，竟意圖為自己不法所有，
    隱匿其票據因遭拒絕往來之事實，於民國八十七年七月七日，前往臺中縣大雅鄉
    ○○路十六號山裕機械有限公司（下簡稱山裕公司），佯稱欲訂購「木材乾燥室
    」設備二套運往大陸地區安裝使用，貨款總價新臺幣（以下同）一百十萬元則由
    甲○○簽發如附表所示支票三張以資付款，致山裕公司陷於錯誤，而於同年七月
    二十九日交貨，並派員前往大陸地區安裝完畢。詎如附表編號一、二所示支票二
    紙經提示後，均因存款不足而遭退票。嗣後甲○○又於同年八月二十七日，以確
    保隆地公司債信為由，向山裕公司索回上開二紙遭退票之支票，並簽發票據號碼
    為ＴＨ0000000號、發票日為八十七年九月七日、到期日為八十七年九月
    三十日、票面金額為一百一十萬元之本票一紙以作擔保，惟本票屆期後，經山裕
    公司持票前往上址隆地公司請求付款時，發現該址早已人去樓空，甲○○亦不知
    去向，山裕公司始知受騙，因認被告涉犯刑法第三百三十九條第一項之詐欺犯嫌
    等情。
二、按犯罪事實，應依證據認定之，無證據不得推定其犯罪事實；又不能證明被告犯
    罪者，應諭知被告無罪之判決，刑事訴訟法第一百五十四條、第三百零一條第一
    項分別定有明文。又認定不利於被告之事實，須依積極證據，苟積極證據不足為
    不利於被告事實之認定時，即應為有利於被告之認定，更不必有何有利之證據，
    亦有最高法院三十年上字第八一六號判例可資參照。另刑法第三百三十九條第一
    項之詐欺取財罪，係以意圖為自己或第三人不法之所有，以詐術使人將本人或第
    三人之物交付為構成要件，所謂以詐術使人交付，必係被詐欺人因其詐術而陷於
    錯誤，始為相當，若其所用方法，不能認為詐術，亦不致使人陷於錯誤，即不構
    成本罪，最高法院四十六年台上字第二六０號判例可參。是以，行為人如係事後
    因其他原因致無法如期履行，仍係民事上債務不履行之問題，且民事當事人間未
    依債務本旨履行之態樣非一，依一般社會經驗，有因不可歸責而致無法給付者，
    有因得合法主張抗辯權而拒絕給付者，甚者亦有債之關係成立後始行惡意拒絕給
    付者，非必出於自始即無意給付之詐欺犯罪形態。從而，除有積極之證據足認其
    於取得財物之初即心存不法所有之意圖外，即難遽以刑法詐欺罪論處。
三、公訴意旨認被告涉犯詐欺犯行，無非以「（一）上開犯罪事實，業據告訴人即山
    裕公司代表人乙○○○指述歷歷，並有雙方訂購合約書影本及上開本票各一紙附
    卷可稽，則被告與山裕公司確存在買賣關係，且系爭標的物與貨款並非同時交付
    ，被告之貨款遲至八十七年九月三十日前仍未為交付，顯見被告收受該貨物後遲
    遲未交付貨款，係屬事實。（二）被告之支票係交貨後不到一個月即因存款不足
    而遭退票，則被告辯稱因該機械組裝不到二月即故障而不付款，其間即無因果關
    係，被告以此作為遲不付款之理由，顯屬薄弱。（三）被告係從事商業之人，當
    知貨物如有瑕疵，應即通知出賣人，並且留存通知之文書或瑕疵之證明以資證明
    該貨物確有瑕疵，被告於本署偵查中並未能提出相關證據證明該貨物確有瑕疵，
    顯與常情不符。（四）被告為隆地公司之實際負責人，其名義負責人為案外人韓
    瑞溍，係因被告之支票被拒絕往來不能貸款才託韓瑞溍任負責人，業據證人韓瑞
    溍於本署偵查中結證屬實，並有公司基本資料查詢表一紙在卷可考，被告隱匿上
    開票據已遭拒絕往來之事實，逕開立以自己為發票人之前揭支票及本票買受系爭
    貨物，且於上開本票開立後其公司地址則人去樓空，又被告積欠貨款後不僅未主
    動與告訴人協商，且經本署轉介調解後，亦未到場進行調解，其主觀上顯有向告
    訴人訛詐系爭貨物之不法所有意圖，至為灼然。」等情，為其論據。
四、訊據被告甲○○，堅決否認有何詐欺犯行，辯稱：其向山裕公司購買前揭「木材
    乾燥室」二套，並持上開支票二紙付款，嗣後又開立上開本票一紙交換，其交付
    予山裕公司之支票雖未經兌現，然山裕公司派人至大陸組裝該機器時，因設計圖
    不正確，造成機械有瑕疵，不到二月即故障無法使用，且山裕公司未負責維修，
    被告始未依約給付貨款等語。
五、本院查：（一）被告甲○○於八十七年七月七日，代表隆地公司與山裕公司簽訂
    訂購合約書，購買木材乾燥室，價金共計一百十萬元，並約定由山裕公司派遣一
    名工程師前往指導安裝事宜，被告於八十七年八月二十七日簽具協議書表示願於
    八十七年九月三十日前清償貨款，另又以隆地公司為發票人，簽發面額一百十萬
    元，到期日八十七年九月三十日之本票一紙交予山裕公司等事實，有訂購合約書
    、協議書、本票影本各一紙，附卷可憑。然此僅足以證明被告甲○○曾代表隆地
    公司向山裕公司購買木材乾燥機，且未依約給付貨款，尚難以此認為被告係意圖
    為自己不法之所有，而於簽訂買賣契約時詐騙告訴人。（二）被告既代表隆地公
    司與告訴人簽訂訂購合約書，並簽具協議清償文書及簽發本票交予告訴人，則被
    告是否於買賣之初即無給付貨款之意思，自難遽論。證人鄭豊琪即告訴人代表人
    乙○○○之夫於本院審理時亦結證稱：「被告沒有一開始就要騙我們財物，是後
    來被告沒有按契約給付貨款，我們才告被告詐欺。」（本院九十年四月三日審判
    筆錄）。則被告辯稱其並無詐欺之故意一節，尚屬可採。（三）再者，被告與告
    訴人為本件民事債務糾紛，於九十年四月四日至台中縣大雅鄉調解委員會調解，
    被告同意分期清償上開貨款，此有調解書影本一紙附卷可稽。足見被告係於買賣
    契約成立後，未能依約給付買賣價金，而非意圖為自己不法之所有，以不實之方
    法欺瞞告訴人，並使告訴人陷於錯誤交付財物。被告所為尚難認該當刑法詐欺罪
    之構成要件甚明。
六、綜上所述，被告與告訴人簽訂買賣契約後，未能依約給付買賣價金，然此係其事
    後因其他原因致無法如期履行，仍係民事上債務不履行之問題，且此民事當事人
    間未依債務本旨履行之態樣非一，依一般社會經驗，有因不可歸責而致無法給付
    者，有因得合法主張抗辯權而拒絕給付者，甚者亦有債之關係成立後始行惡意拒
    絕給付者，非必出於自始即無意給付之詐欺犯罪形態。被告既非於取得財物之初
    即心存不法所有之意圖外，即難遽以刑法詐欺罪論處。此外，復查無其他積極證
    據足資證明被告有何詐欺犯行，不能證明被告犯罪，自應諭知無罪之判決。
據上論斷，應依刑事訴訟法第三百零一條第一項，判決如主文。
中      華      民      國      九十      年      四      月  十八    日
                                        法  官  林  三  元
右正本證明與原本無異。
如不服本判決，應於送達後十日內向本院提出上訴狀 （須附繕本） ，上訴於台灣高
等法院台中分院。
                                        書記官
中      華      民      國      九十      年      四      月     十八   日
附表：
編號    支  票  號  碼        面      額      付        款      人
一、    ＤＢ0000000號  二十二萬元      華南商業銀行雙園分行
二      ＤＢ0000000號  六十四萬元      同右
三、    不詳                  二十四萬元      同右


司法院資訊處製作；財團法人民間司法改革基金會備份。
